【裁判字號】    95,勞訴,25
【裁判日期】    950621
【裁判案由】    給付退休金差額
【裁判全文】
臺灣臺北地方法院民事判決              95年度勞訴字第25號
原      告  甲○○
            己○○
            辛○○
            庚○○
            丙○○
            子○○
            丑○○
            戊○○
                        號
            乙○○
                        22號.
            寅○○
            壬○○
            丁○○
前列十二人共同
訴訟代理人  劉思龍律師
被      告  中國石油股份有限公司
法定代理人  癸○○
訴訟代理人  林富華律師
上列當事人間給付退休金差額事件，本院於民國95年6月7日言詞
辯論終結，判決如下：
    主      文
原告之訴及假執行之聲請均駁回。
訴訟費用由原告負擔。
    事實及理由
甲、程序方面：
一、本件原告之法定代理人原為郭進財，後於民國95年1 月19日
    變更為陳寶郎，再於95年4 月13日變更為癸○○，有被告95
    年1月20日油人發字第0950000653號書函、95年4月14日油田
    人發字第0950002774號書函為證（見本院95年度北勞調字第
    11號卷第58頁、本院卷第48頁），並經癸○○聲明承受訴訟
    ，續行訴訟，合先敘明。
二、按訴之變更或追加，非經他造同意，不得為之，但擴張或減
    縮應受判決事項之聲明者，不在此限，民事訴訟法第255 條
    第1項第3款定有明文。查原告起訴時，原係請求被告給付如
    附表「原告主張應補發退休金差額─擴張減縮前」欄所示，
    嗣變更其訴之聲明為請求給付如附表「原告主張應補發退休
    金差額─擴張減縮後」欄（下稱擴張減縮後金額欄）所示，
    核屬擴張或減縮應受判決事項之聲明，揆諸上開說明，亦無
    不合，應予准許。
乙、程序方面：
一、本件原告起訴主張：伊等先後於如附表所示到職日受僱於被
    告，任職於被告公司之探採事業部（前組織名稱為台灣油礦
    探勘處、台灣油礦探勘總處））鑽探工程處及採油工程處，
    均係從事輪班性工作，除應領取之薪資外，被告復按月依夜
    間輪班次數額外給付夜點費，核屬工資之一部，應將之計入
    平均工資計算退休金。惟伊等於附表所示退休日退休時，被
    告未將伊等退休前6 個月領取之夜點費算入平均工資內，致
    伊等未能獲得足額退休金，所生差額自應補足。爰依勞動基
    準法（下稱勞基法）第55條規定，求為命被告給付如附表擴
    張減縮後金額欄所示之金額及加計自如附表所示「利息起算
    日」起算之法定遲延利息之判決，並陳明願供擔保，請准宣
    告假執行。
二、被告則以：被告係考量輪值中夜班員工恐因上、下班時間離
    正常三餐時間較久，為體恤員工健康並維持其最佳工作狀況
    ，乃給予夜點費以為購買宵夜、點心之福利，倘係輪值白天
    班則不發給夜點費；夜點費發給標準均一視同仁，不因職位
    不同而異，自非提供勞務之對價，是伊給付退休金並未短缺
    ，遑論原告丑○○、乙○○、壬○○主張領取之夜點費亦有
    誤列、多列之情形等語，資為抗辯。並聲明：原告之訴及假
    執行之聲請均駁回，如受不利判決願供擔保，請准宣告免為
    假執行。
三、查原告先後自如附表所示到職日起受僱於被告公司，任職於
    被告公司所屬探採事業部（前組織名稱為台灣油礦探勘處、
    台灣油礦探勘總處）採油工程處及鑽探工程處，均係從事三
    班制輪班性工作，其等作業方式採24小時早、中、晚輪流制
    ，各班工作性質皆相同，僅服勤時間有不同，每月除領取薪
    資外，被告復按月依夜間輪班次數額外給付夜點費，金額固
    定為中班（14時至24時）為新台幣（下同）150元、夜班（
    零時至8時）300元，嗣分別於如附表所示退休日等情，有原
    告提出退休金計算清冊、採油工程處及天然氣處理場退休人
    員前六個月報支夜點費統計表、離退時計算平均工資期間實
    領夜點費金額調查表（見北勞調卷第24至46頁）為證，復為
    兩造所不爭執，自堪信為真實。
四、原告復主張被告未將夜點費計入平均工資計算，而有短付退
    休金之情形等語，則為被告所否認，並以前詞置辯。是本院
    首應審究者核為：系爭夜點費是否係勞基法第2條第3款所稱
    之平均工資？應否計入原告退休金計算基礎？經查：
  (一)按勞基法第2條第3款係規定：「工資：謂勞工因工作而獲得
    之報酬；包括工資、薪金及按計時、計日、計月、計件以現
    金或實物等方式給付之獎金、津貼及其他任何名義之經常性
    給與均屬之」，準此，工資之定義重點應在該款前段所敘「
    勞工因工作而獲得之報酬」，至於該款後段「包括」以下文
    字係例舉屬於工資之各項給與，規定包括「工資、薪金」、
    「按計時…獎金、津貼」或「其他任何名義之經常性給與」
    均屬之，但非謂「工資、薪金」、「按計時…獎金、津貼」
    如符合「經常性給與」，即屬工資，尚應視其是否為勞工因
    工作而獲得之報酬而定。是工資需具備「勞務對價性」及「
    給與經常性」二項要件，缺一不可，否則即非工資。而「經
    常性給與」雖係工資常見之特徵，但並非工資之本質，上開
    勞基法第2條第3款所規定「經常性給與」，固屬工資之立法
    目的，但尚非任何名義之其他名義給付，無法判定是否工資
    時，即得單以該給付是否「經常性給與」作為認定之唯一標
    準。因此，除非勞資雙方訂明給付工資之方式為「論時計酬
    」、「論件計酬」外，就經常性給與是否屬於工資，尚須考
    量該給付是否隨作業種類及其複雜性、經驗、學歷、智力、
    技能、勞心度、勞力度、年資、級職不同而有高低以決之，
    更重要者，應就其是否為「勞工工作之對價」予以審究。是
    雇主若為改善勞工生活而給付非經常性給與或為單方之目的
    ，給付具有勉勵恩惠性質之給與，即非勞工工作給付之對價
    ，無論其係固定發放與否，倘未變更其獎勵恩惠給與性質，
    亦不得列入工資範圍之內（最高法院91年度台上字第897 號
    裁判參照），準此，系爭夜點費是否屬工資之一部，除其具
    有經常性給與之特性外，尚應以其是否屬勞工工作之對價決
    之。
  (二)勞基法就晝夜輪班制已有規定，雇主依法毋庸為其他額外給
    付，系爭夜點費難認係勞工工作之對價：
    1.查被告員工作業方式採24小時早、中、夜三班輪流制，各
      班工作性質皆相同，僅服勤時間有不同，而此項工作型態
      ，在原告受僱之際，應即已知悉並為勞動契約之內容；另
      依被告公司規定，上開輪班情形，係於固定期間內更換輪
      班表，則每人皆須輪值早班、中班或晚班，而系爭夜點費
      之發放對象，係實際輪值中、夜班之員工，於一般正常之
      工資外，中班另給予夜點費150元，夜班另給予夜點費300
      元等情，為兩造所不爭執。
    2.按勞基法第25條規定：「雇主對勞工不得因性別而有差別
      之待遇。工作相同、效率相同者，給付同等之工資」、第
      30條亦規定：「勞工每日正常工作時間不得超過八小時，
      每二週工作總時數不得超過八十四小時」、第34條則規定
      ：「勞工工作採晝夜輪班制者，其工作班次，每週更換一
      次。但經勞工同意者不在此限。依前項更換班次時，應給
      予適當之休息時間」，故自上開規定觀之，可知「晝夜輪
      班制」乃法所明定之工作型態，且勞基法除規定其工作班
      次，每週應更換1 次外，未見有其他特別規定，亦未有雇
      主應另外加給任何「工資」規定，堪認「晝夜輪班制」亦
      在正常工作時間之範圍內，雇主依法毋庸為任何額外之給
      付，與延長勞工工作時間則應另加給「延時工資」（加班
      費）之情形不同。是本件被告依法並無須為從事中、夜班
      之員工給付較多工作報酬之責，則其於一般正常工資外，
      再對於輪值中、夜班之員工給與系爭夜點費，雖亦屬經常
      性之給與，惟既屬額外之給與，即不足遽認系爭夜點費為
      勞工工作之對價。
    3.原告固主張「畫夜輪班制」可使雇主之生產設備充分利用
      ，增加雇主利得，而勞工於夜間工作倍加辛苦且具危險性
      ，故雇主對於夜間工作之勞工，理應給予較多報酬以為「
      補償」云云。惟此乃基於保護勞工之衡平性理論，依此理
      論固可為日後勞基法修法之參考，並於修改勞基法時明定
      凡雇主要求勞工夜間工作者應加給工資之規定，然現行勞
      基法令既未加以規定，自不得反課予雇主給予任何「加成
      工資」之義務。被上訴人抗辯給與系爭夜點費，係因體恤
      輪班制而於夜間工作勞工之辛勞所為之恩惠性給與，自為
      可採，系爭夜點費應非屬「勞務之對價」。況原告於任職
      之初，即知上開工作型態，此並不違反勞基法所揭櫫得「
      晝夜輪班」之原則，亦難認被告有何強迫勞工於夜間工作
      可言，要無對在夜間工作之勞工另給付工作報酬之義務。
  (三)自系爭夜點費發放起源、沿革、調整及發放方式以觀，亦足
    認系爭夜點費非屬工資之一部：
    1.查被告早於38年2 月間，經該公司台灣油礦探勘處總務課
      職員，以該處中州探井員工因「夜班時間冗長勢需夜膳以
      維員工體力…釣座體念屬下懇請賜准津貼探井值夜人員（
      自三月一日起）於班期間每次一餐…」為由，簽請該處處
      長核准以膳食津助，有該便條簽二紙附卷可參（見本院卷
      第65頁反面、66頁正反面）；嗣於40年4月1日起，被告亦
      訂有「中國石油有限公司總公司暨所屬各地儲油田所儲油
      庫供應站職員加班及支給加班費誤餐費暫行辦法」（見本
      院卷第62頁至63頁），另於41年12月2 日就「鑽井工值夜
      班以繼續8 小時者支領餐費由」乙節，解釋為係自「午夜
      至次早繼續8 小時者支領為原則，但為顧及兩班輪值人員
      ，可以包括午夜繼續8 小時計算」（見本院卷第58至61頁
      所附公文函稿），並經於42年明告以應附有購買餐點之支
      出憑證單據作為報銷憑證（見本院卷卷附第55頁至57頁42
      年經濟部令及便條內容）。堪認系爭夜點費發放之起源，
      核係雇主為體恤值夜班員工而以購買實物發給誤餐夜點之
      方式所為之恩惠性、鼓勵性給與，而非勞務之對價甚明。
    2.台灣油礦探勘處復於49年制定「台灣油礦探勘處夜班工作
      人員發給夜點費辦法」，實施發放夜點費，並於第4條規
      定「本辦法所稱之夜點費依公司誤餐費標準核計之」，（
      見本院卷第69頁）。後又於61年2月間改採發放現金方式
      ，依「台灣油礦探勘處夜班工作人員發給夜點費辦法」（
      見本院卷第26頁）辦理；再於69年制定「台灣油礦探勘總
      處夜班人員夜點費支給標準表」（見本院卷第27頁）。其
      後，因被告公司於77年在各所屬分支機構全面施行發放夜
      點費，有被告77年3月17日（77）油人字第70148（三）號
      函可參（見本院卷第116頁），並自77年3月起調為每班次
      100元；於77年7月調為小夜110元，大夜220元（見本院卷
      第30頁所附被告77年10 月5日（77）油人字第77100518號
      函）；於78年7月調為小夜125 元，大夜250元（見本院卷
      第117頁所附被告78年7月28日（78）油人字第78072851號
      函）；於88年4月調為小夜150元，大夜300 元迄今（見本
      院卷第31頁被告88年6月17日（88）油人字第88060515 號
      函）。
    3.是參酌被告公司上開（78）油人字第78072851號函所示：
      「茲調整本公司誤餐費、小夜班夜點費、大夜班夜點費分
      別為125元、125元、250元…」（見本院卷第30 頁），可
      知夜點費係與誤餐費隨同調整，且調幅相同。再依被告公
      司79年8月20日（79）油人字第79072065號函所示：「…
      衡酌目前誤餐費、夜點費額度已達一般餐點消費水準以上
      ，且行政院所定國內差旅費中膳雜費每日僅300至450元，
      是以本（80）年度仍維持現行標準…」等情以觀（見本院
      卷第118 頁），亦可知夜點費調整係隨物價指數而定，尚
      與工作調薪無關。又依被告公司於88年6 月17日所發布之
      （88）油人字第88060515號函中表示：「本公司夜點費自
      本（88）年4月1日起調高百分之二十，小夜點費、大夜點
      費分別調為150元、300元，…二、本案誤餐費併調高百分
      之二十為每次150元…」（見本院卷第31 頁），益徵被告
      公司對夜點費之調整，係與誤餐費相同，與調薪無關是自
      上開沿革、調整及發放方式以觀，足徵夜點費並非薪資項
      目，亦非工作之對價。
    4.綜上，可知被告公司在將發放夜點費行諸於文字之前，業
      經相當期間之推行，始將行政慣例提升為「辦法」。是以
      ，在發放夜點費伊始，亦從「食物」發放逐步演變成「金
      錢」。又夜點費之調整，與調薪無關。均足證夜點費並非
      勞務、工作之對價，亦非薪資項目，其應屬餐食、點心費
      之福利措施，亦即雇主之恩給。自非勞動基準法第2 條第
      3款所稱之平均工資，當不應列入退休金計算基礎。
  (四)又本件系爭「夜點費」發放金額，係對於實際輪值中班、夜
    班之員工，不論員工本薪高低，每一員工領取之金額均完全
    相同，並不因員工作業種類及其工作複雜性、經驗、學歷、
    智力、技能、勞心度、勞力度、年資、級職之不同而有差異
    等情，此亦為兩造所不否認，系爭「夜點費」顯非「勞務之
    對價」，原告主張系爭夜點費乃夜間實際到服勤才可領取，
    故不須有技能、時間之分云云，此與工資係勞務之對價，隨
    工作內容、技能、勞心度、勞力度之不同而有差異之本質顯
    相違背，要不足採。。另依勞基法第39條前段規定：「第36
    條所定之例假、第37條所定之休假及第38條所定之特別休假
    ，工資應由雇主照給。雇主徵得勞工同意於休假日工作者，
    工資應加倍發給」，但依被告所發放之夜點費，於員工特別
    休假時即不給付，於例假、休假日工作者，夜點費亦不加倍
    發給，此觀上開發給夜點費辦法自明，足見夜點費亦非工作
    所得之報酬。
  (五)至於勞基法施行細則於94年6月15日修正時，行政院勞工委
    員會固將原第10條第9款有關「夜點費」及「誤餐費」刪除
    ，然其刪除理由既係：「事業單位發給之夜點費，如係雇主
    為體恤夜間輪班工作之勞工，給與購買點心之費用，誤餐費
    如係因耽誤勞工用餐所提供之餐費，則非屬該法所稱之工資
    。鑒於事業單位迭有將『輪班津貼』或『夜勤津貼』等具有
    工資性質之給付，以『夜點費』或『誤餐費』名義發放，以
    減輕雇主日後平均工資之給付責任，實有欠妥，爰修正刪除
    勞動基準法施行細則第10條第9款之『夜點費』或『誤餐費
    』規定，嗣後有關夜點費及誤餐費是否為工資，應依該法第
    二條第三款規定及上開原則，個案認定」，並未明示凡給與
    之「夜點費」及「誤餐費」必屬工資，則就本件「夜點費」
    是否為工資一事，仍應視其是否符合前揭「勞務對價性」及
    「給與經常性」等二要件而論斷之，尚不能僅以該施行細則
    之修正，即謂「夜點費」之給付，必須計入平均工資。況被
    告之「夜點費」，始自勞基法73年間公布施行前，詳如上述
    ，有其歷史淵源，被告即無為減輕雇主日後平均工資之給付
    責任，將原屬工資一部者改以「夜點費」名義發放之情事，
    該「夜點費」自無從計入平均工資之中。
  (六)原告雖主張系爭夜點費既係經常性給與，自應屬工資之一部
    云云。然於判定是否工資時，尚不得單以該給付是否「經常
    性給與」作為認定之唯一標準，已如前述，而系爭夜點費既
    不具勞務之對價性，上訴人猶執此謂系爭夜點費屬工資之一
    部云云，委無可採。
五、綜上所述，系爭夜點費自其起源、沿革、性質、調整及發放
    方式以觀，均非屬工作之對價而不具工資之性質，應認被告
    抗辯係屬恩惠性給與為可採。是系爭夜點費既不屬於工資之
    一部，原告主張應列入平均工資計入退休金計算之基礎，即
    不足取。從而，原告依勞動契約法律關係，請求被告給付如
    附表擴張減縮後金額欄所示之金額及各如附表所示「利息起
    算日」起算至清償日止之法定遲延利息，為無理由，不應准
    許，其假執行之聲請亦失所附麗，應予駁回。
六、本件事證已臻明確，兩造其餘主張及攻擊防禦方法，經核對
    本件判決結果無影響，爰不逐一論述，附此敘明。
據上論結，本件原告之訴為無理由，依民事訴訟法第78條、第85
條第1項後段，判決如主文。
中    華    民    國    95    年    6     月    21    日
                    勞工法庭    法  官  黃莉雲
以上正本係照原本作成
如對本判決上訴，須於判決送達後20日內向本院提出上訴狀
中    華    民    國    95    年    6     月    21    日
                                書記官  李承翰


司法院資訊處製作；財團法人民間司法改革基金會備份。
